..臺灣高雄地方法院刑事判決　　　　　　　96年度訴字第1159
號
公　訴　人　臺灣高雄地方法院檢察署檢察官
被　　　告　甲○○
上列被告因違反野生動物保育法案件，經檢察官提起公訴（95年
度偵字第30657 號），本院判決如下：
    主  文
甲○○連續違反保育類野生動物，非經主管機關之同意，不得買
賣之規定，未經主管機關同意，購買保育類野生動物，處有期徒
刑捌月。緩刑貳年，緩刑期內付保護管束。扣案之射紋龜拾捌隻
、安哥洛卡象龜貳隻，均沒收。
    事  實
一、甲○○自民國94年12月間起，在網際網路上發現姓名、年籍
    不詳，綽號「阿九」之成年人販賣特殊花紋之烏龜，乃與之
    聯繫，並約定前往洽談看貨及購買，又其於購買時（起訴書
    誤載為購入後）已由販售者及網路間得知射紋龜（學名：Ge
    ochelone　radiata）（起訴書誤載為Geochelone　elegans
    ）、安哥洛卡象龜（學名：Geochelone yniphora） 均業經
    行政院農業委員會（下稱農委會）公告為瀕臨絕種保育類野
    生動物，依野生動物保育法第4 條第1 項第1 款之規定，屬
    保育類之野生動物，非經農委會之同意，不得買賣，仍向綽
    號綽號「阿九」之人購買已屬公告為瀕臨絕種之保育類野生
    動物射紋龜，其後又利用網際網路向姓名、年籍不詳之成年
    人，陸續購買射紋龜及安哥洛卡象龜，共計購入射紋龜18隻
    、安哥洛卡象龜2 隻，並自行非法飼養。嗣其於95年11月20
    日14時15分許，為警持搜索票至其住處搜索，當場扣得射紋
    龜18隻、安哥洛卡象龜2 隻，送經鑑定後，確定屬於第一級
    保育類野生動物，始悉上情。
二、案經行政院海岸巡防署南部地區巡防局臺南縣機動查緝隊移
    送臺灣高雄地方法院檢察署檢察官偵查起訴。
    理  由
壹、程序方面：
    本案被告甲○○對於卷附扣押筆錄及扣押物品目錄表、屏東
    科技大學技術合作處野生動物保育服務中心臨時物種鑑定表
    、電子信箱連繫經過網頁資料等書證，於本院審理時，均同
    意有證據能力，本院審酌上開書證作成時之狀況，距離本案
    查獲時間甚近，上開書證作成時之情況亦均屬正常，並均與
    本案相關之待證事實具有關連性，是認前開書證為適當，依
    刑事訴訟法第159 條之5 第1 項之規定，認具證據能力。
貳、實體方面：
一、訊據被告甲○○固坦承有自94年12月起至95年6 月止，陸續
    於網路上購入上開保育類動物射紋龜18隻、安哥洛卡象龜2
    隻之事實，惟矢口否認有上開犯行，辯稱：伊係因小孩認為
    該等烏龜之花紋漂亮想養，才陸續買入，又伊係自95年2 、
    3 月左右，才從寵物世紀網站處得知所購入之烏龜係保育類
    動物，網路上很多人都在養都在賣，伊不知這2 種烏龜網路
    上不能購買及出售云云。
二、經查：
  (一)被告甲○○未經農委會同意，自94年12月至95年6 月間，陸
    續利用網際網路向姓名、年籍不詳，綽號「阿九」及其他姓
    名、年藉不詳之成年人，購入扣案之射紋龜18隻、安哥洛卡
    象龜2 隻後，自行非法飼養之事實，業據其於警詢、偵查及
    本院審理時坦承不諱，而扣案之射紋龜18隻、安哥洛卡象龜
    2 隻，經送請國立屏東科技大學研究發展處附設野生動物保
    育服務中心鑑驗結果，確為農委會公告保育類野生動物名錄
    內之瀕臨絕種保育類野生動物，此有該中心出具之物種鑑定
    書1 紙附卷足稽。此外，並有屏東科技大學技術合作處野生
    動物保育服務中心臨時物種鑑定表、寵物世紀爬爬市集網站
    網頁資料、電子郵件信箱連繫經過4 紙、照片24張、瀕臨絕
    種動物目錄1 紙等足資佐證，是被告非經農委會之同意，購
    買已屬公告為瀕臨絕種之保育類野生動物之射紋龜18隻、安
    哥洛卡象龜2 隻，其犯行應堪認定。
　(二)被告雖辯稱伊於95年2、3月間始知購入之上開動物係保育類
　　動物，且係因小孩喜歡才購買，伊不知所為係屬違法云云，
　　惟查：
  1.被告既在網際網路上發現此類花紋特殊之扣案烏龜，暨以被
    告供承此類烏龜價格為小隻1 隻2 萬元，中型1 隻5 、6 萬
    等情（見警卷第3 頁），價格不菲，依常理而言，被告如欲
    購買飼養，必先行探詢相關人士或調查相關資料以利洽購及
    日後飼養，以免遭人訛騙；而公告屬於保育類野生動物，未
    經主管機關之同意不得買賣等相關訊息，業經政府機關透過
    大眾媒體長期宣導，於網路中相關討論之保育網站亦屬繁多
    ，且因網路上及市面均有相關保育類資訊，是被告在查詢相
    關資訊時，自難否認曾見過或聽過相關宣導而得悉上開特殊
    紋路烏龜之名稱，以及該等烏龜係屬保育類動物之事實。又
    據被告供稱伊在向綽號「阿九」之人購得上開扣案烏龜前，
    即曾親自前往洽談及看貨（見警卷第3 頁），而依買賣常情
    言之，出賣人必當詳細介紹所售烏龜之品種、名稱、來源，
    以及該物種是否係珍貴之稀有動物，買受人始願以不菲之價
    格買受，是被告於購入時，必當已知悉所購入之烏龜係屬射
    紋龜之保育類動物，是被告辯稱伊係於購入後，於95年2 、
    3 月間始知購入之上開動物係保育類動物云云，純屬辯詞，
    核無足採。
  2.又被告供承伊知悉綠觿龜保育類動物，並知悉不得自由買賣
    及飼養綠觿龜（見偵卷第25頁），顯見被告知悉野生動物保
    育法對保育類動物之保護規範；而伊既於偵查中供稱伊由出
    賣人及網路上查知該扣案之射紋龜及安哥洛卡象龜係屬保育
    類野生動物（見同上卷頁），自無不知該扣案之射紋龜及安
    哥洛卡象龜烏龜係與綠觿龜同受上開野生動物保育法之規範
    之理。況被告既曾上網查詢相關資料，當已明瞭公告屬於保
    育類野生動物，未經主管機關之同意不得買賣等相關訊息；
    而除有正當理由而無法避免者外，不得因不知法律而免除刑
    事責任，為刑法第16條本文所明定；而由被告陸續購買均屬
    第一級保育類野生動物之射紋龜及安哥洛卡象龜，有上開卷
    附瀕臨絕種動物目錄1 紙卷可查（見本院卷第33頁），且伊
    供承並未曾購買一般烏龜，伊購入而花費之金額非低，總價
    已達3 、40萬元等情觀之（見本院卷第46頁），足見伊能區
    辨購入之烏龜係屬珍貴之保育龜而非一般龜，是其顯難推諉
    因不知法律而期免刑責之理，被告辯稱係因小孩子喜歡才陸
    續購入，伊不知扣案之2 種烏龜不能養也不能賣，其後係因
    太多，才想出售云云，顯係托詞，均不足採信。
　(三)綜上所述，被告所辯均無足採，本案事證明確，自應依法論
　　科。
三、論罪、科刑：
  (一)被告於行為後，如附表所示之相關法律均業經變更，並俱於
    95年7 月1 日施行，玆經整體比較結果，裁判時法並未較為
    有利，從而依刑法第2 條第1 項規定，自應適用各該行為時
    法，亦即修正前法至明。核被告所為，係違反野生動物保育
    法第35條第1 項規定，應依同法第40條第1 項第2 款之未經
    主管機關同意，不得買賣而購買保育類野生動物論處。又被
    告自94年12月間起至95年6 月間止之多次購買保育類野生動
    物罪犯行，皆係在95年7 月1 日前所犯，且時間緊接，並觸
    犯基本構成要件相同之罪名，顯係出於概括犯意為之，為連
    續犯，應依修正前刑法第56條之規定，論以一罪處斷，並加
    重其刑。爰審酌保護保育類野生動物已蔚為全球之潮流及國
    家文明程度之指標，被告所為有損國家形象，惟斟酌被告尚
    無不良素行、犯罪之動機、目的、犯罪後態度及檢察官求刑
    等一切情狀，量處以如主文所示之刑，以茲懲儆。
  (二)又被告前未曾受有期徒刑以上刑之宣告，此有臺灣高等法院
    被告前案紀錄表1 份在卷可佐，被告因一時失慮，偶罹刑典
    ，諒經此偵、審程式及刑之宣告，當知所警惕，信無再犯之
    虞，本院認所宣告之刑以暫不執行為適當，爰依刑法第74條
    第1 項第1 款規定，併諭知緩刑2 年（依最高法院95年度第
    8 次刑事庭會議決議第七點，新法施行後緩刑之宣告，應適
    用新法第74條之規定）。又有鑑於被告法治觀念淡薄，為促
    其改過向善，追蹤其平日生活情形並加強法治教育，爰併宣
    告其於緩刑期間內併付保護管束，用啟自新。至檢察官求處
    應向國庫捐款20萬元及應施以法治教育4 場次等情，本院認
    科處上開主文所示之刑及於緩刑期間內併付保護管束，已足
    懲儆，並使被告在觀護人之輔導下記取教訓，得知此類之法
    律常識，是認檢察官上開所請，尚無必要，併此敘明。
  (三)扣案之保育類野生動物射紋龜18隻、安哥洛卡象龜2 隻，應
    依野生動物保育法第52條第1 項前段宣告沒收之。
四、不另為無罪之諭知部分：
  (一)公訴意旨另以：被告購買上開射紋龜18隻、安哥洛卡象龜2
    隻後，竟未經農委會同意，於95年10月13日，在高雄縣鳳山
    市○○里○ 鄰○○街15巷5 號住處，以數據機及個人電腦撥
    接至網際網路上之「寵物世紀」網站（網址http://www.nis
    uma.com/petera/PetEra. htm）之「爬爬市集」，刊登「福
    龜7 ～25公分，欲購請索照」等文字，對中華民國管轄領域
    內之不特定人散布販售瀕臨絕種保育類野生動物之訊息，並
    以電子郵件信箱ccw911@pchome.com.tw作為聯絡工具。嗣於
    同年11月20日14時15分許，為警持搜索票至伊住處搜索，當
    場扣得上開射紋龜18隻、安哥洛卡象龜2 隻，是認被告亦違
    反上開野生動物保育法第35條第1 項規定，係犯同法第40條
    第1 項第2 款之未經主管機關同意，意圖販賣而陳列、展示
    保育類野生動物云云。
  (二)按犯罪事實應依證據認定之，無證據不得認定犯罪事實，不
    能證明被告犯罪或其行為不罰者，應諭知無罪之判決，刑事
    訴訟法第154 條第2 項及第301 條第1 項分別定有明文。次
    按依刑事訴訟法第161 條第1 項之規定：檢察官就被告犯罪
    事實，應負舉證責任，並指出證明之方法。因此，檢察官對
    於起訴之犯罪事實，應負提出證據及說服之實質舉證責任。
    倘其所提出之證據，不足為被告有罪之積極證明，或其指出
    證明之方法，無從說服法院以形成被告有罪之心證，基於無
    罪推定之原則，自應為被告無罪判決之諭知（最高法院92年
    台上字第128 號判例要旨足參）。
  (三)本件公訴人認被告涉犯上開犯行，無非係以被告之供述、國
    立屏東科技大學研究發展處附設野生動物保育服務中心鑑定
    書1 紙、被告之網路留言、照片及扣案之射紋龜18隻、安哥
    洛卡象龜2 隻為其論據。
  (四)訊據被告堅詞否認有上開犯行，辯稱：伊係因養太多，後來
    才想賣掉購入之射紋龜等烏龜，才在網路上刊登「福龜7-25
    公分，欲購請索照」等文字訊息，如客戶想購買而留下電子
    信箱，伊便會回覆電子郵件予客戶，並以附件方式將照片傳
    送至客戶之電子郵件信箱內，伊並未在網站公開刊登照片或
    覆信，伊並未散布、陳列或展示保育類野生動物予不特定人
    云云。
  (五)經查，被告雖於網頁上所刊登「福龜7-25公分，欲購請索照
    」等文字訊息，惟瀏覽者於瀏覽該訊息時，並無法由該等訊
    息文字得知出售烏龜之外型特徵及正確名稱，尚難認定被告
    已有陳列、展示保育類野生動物之情。又被告雖曾以自己之
    電子信箱作為與客戶之聯絡工具，且曾回覆電子郵件予客戶
    ，並將扣案之保育類動物射紋龜之照片以電子郵件附件方式
    傳送至客戶電子郵件信箱內；惟因被告與客戶間之電子郵件
    傳送，他人無從閱覽，自無從得知被告與客戶之信件內容及
    附件訊息，是被告所寄送之郵件附件內縱有保育類之射紋龜
    之照片，不特定人既無從閱覽，被告亦無陳列或展示保育類
    動物予不特定人之情，是被告上開所辯，自堪採信。此外卷
    內並無其他證據證明被告確涉有意圖販賣而陳列、展示保育
    類野生動物之事實，從而，亦無其他積極證據足以佐證被告
    確有上開犯行，是揆諸前開法條及判例意旨，原應為無罪判
    決之諭知，惟因公訴人認此部分與前揭論罪部分係一罪關係
    ，爰不另為被告此部分無罪之諭知，併此敘明。
據上論斷，應依刑事訴訟法第299 條第1 項前段、第301 條第1
項，野生動物保育法第35條第1 項、第40條第1 項第2 款、第52
條第1 項後段，刑法第11條、第2 條第1 項前段、第74條第1 項
第1 款、第93條第1項、修正前刑法第56條，判決如主文。
本案經檢察官鄧藤墩到庭執行職務。
中　　華　　民　　國　　96　　年　　5 　　月　　10　　日
                  刑事第十庭  審判長法　官  陳玉聰
                                    法  官  鄭凱文
                                    法　官　楊淑珍
以上正本證明與原本無異。
如不服本判決，應於判決送達後10日內，向本院提出上訴狀。
                                    書記官  林秀敏
中　　華　　民　　國　　96　　年　　5 　　月　　10　　日
附錄本案論罪科刑適用之法條：
野生動物保育法第35條
 保育類野生動物、瀕臨絕種及珍貴稀有野生動物產製品，非經主
 管機關之同意，不得買賣或在公共場所陳列、展示。
 前項保育類野生動物、瀕臨絕種及珍貴稀有野生動物產製品之種
 類，由中央主管機關公告之。
野生動物保育法第40條
有下列情形之一，處6 月以上5 年以下有期徒刑，得併科新台幣
30萬元以上150 萬以下罰金：
一、違反第24條第1 項規定，未經中央主管機關同意，輸入或輸
    出保育類野生動物之活體或其產製品者。
二、違反第35條第1 項規定，未經主管機關同意，買賣或意圖販
    賣而陳列、展示保育類野生動物或瀕臨絕種及珍貴稀有野生
    動物產製品者。
┌───────────────────────────────────────────────┐
│附表：                                                                                        │
├──────┬─────────────┬─────────────┬───────┬────┤
│相關變更條文│行為時法（下稱舊法）之內容│裁判時法（下稱新法）之內容│比  較  理  由│備    註│
├──────┼─────────────┼─────────────┼───────┼────┤
│【罰金刑下限│罰金：（銀元）1 元以上。  │罰金：新臺幣1000元以上…。│罰金刑之下限，│舊法有利│
│之變更】刑法│                          │                          │由銀元10元（亦│        │
│第33條第5款 │                          │                          │經提高）即新臺│        │
│            │                          │                          │幣30元，提高為│        │
│            │                          │                          │新臺幣1000元  │        │
├──────┼─────────────┼─────────────┼───────┼────┤
│【連續犯之刪│連續數行為而犯同一罪名者，│刪除                      │新法將連續犯之│舊法有利│
│除】        │以一罪論。但得加重其刑至二│                          │規定刪除後，除│        │
│            │分之一                    │                          │非符合「接續犯│        │
│            │                          │                          │」或「包括的一│        │
│            │                          │                          │罪」情形，可認│        │
│            │                          │                          │構成單一犯罪外│        │
│            │                          │                          │，均應認係數罪│        │
│            │                          │                          │併罰。是此刪除│        │
│            │                          │                          │雖非犯罪構成要│        │
│            │                          │                          │件之變更，但顯│        │
│            │                          │                          │已影響行為人刑│        │
│            │                          │                          │罰之法律效果，│        │
│            │                          │                          │自屬法律有變更│        │
│            │                          │                          │依新法第2條第1│        │
│            │                          │                          │項規定，比較新│        │
│            │                          │                          │舊法。        │        │
╠══════╪═════════════╧═════════════╧═══════╧════╡
║整體比較結果│舊法之最低刑度較低，且連續犯係應論以1 罪，並加重其刑，而新法則係除可認係接續犯或│
║            │包括一罪外，應論以數罪，是舊法較為有利。                                        │
╰══════╧════════════════════════════════════════╛
